最高法院刑事判決　　　　　　九十四年度台上字第二一四二號
　　上　訴　人　台灣高等法院高雄分院檢察署檢察官
　　上　訴　人
　　即　被　告　寅○○
　　　　　　　　癸○○
　　　　　　　　　　　　162.
　　　　　　　　戊○○
　　　　　　　　　　　　55之.
　　　　　　　　庚○○
　　　　　　　　　　　　77號.
　　　　　　　　丁○○
　　　　　　　　　　　　號
　　　　　　　　壬○○
　　　　　　　　　　　　號
　　　　　　　　辛○○
　　　　　　　　　　　　之26.
　　　　　　　　乙○○
　　　　　　　　　　　　89之.
　　　　　　　　己○○
　　　　　　　　　　　　號
　　上 列七 人
　　選任辯護人　謝曜焜律師
　　上　訴　人
　　即　被　告　甲○○
　　　　　　　　　　　　3巷3.
　　　　　　　　丑○○
　　上 列一 人
　　選任辯護人　楊瀚濤律師
　　　　　　　　邱佩芳律師
　　　　　　　　賴玉山律師
　　上　訴　人
　　即　被　告　子○○
　　　　　　　　　　　　號18.
　　選任辯護人　蘇精哲律師
　　　　　　　　劉家榮律師
　　上　訴　人
　　即　被　告　丙○○
　　　　　　　　　　　　69號.
　　選任辯護人　楊慧娟律師
上列上訴人等因被告等違反貪污治罪條例案件，不服台灣高等法
院高雄分院中華民國九十四年一月十一日第二審更審判決（九十
三年度上更(一)字第二九二號，起訴案號：台灣澎湖地方法院檢察
署九十年度偵字第二三六號），提起上訴，本院判決如下：
    主  文
原判決撤銷，發回台灣高等法院高雄分院。
    理  由
本件原判決認定上訴人寅○○為澎湖縣馬公市第五屆市民代表會
（以下簡稱市代會）主席（任期至民國八十七年七月三十一日止
），上訴人即被告戊○○、庚○○、丁○○、甲○○、癸○○、
丑○○、壬○○、己○○、乙○○、辛○○等十人均為同屆馬公
市市民代表（簡稱市代表），而上訴人即被告子○○為市代會秘
書，其平日工作之項目除承市代會主席之命，依法召集會議、承
主席之命為代表會日常事務之處理、綜理代表會一切事務、指揮
監督所屬員工、處理日常公文書類、兼管人事考核員工外，並需
兼管財務及主計之工作。上訴人即被告丙○○則為市代會之組員
，渠等十三人均係依據法令從事公務之人員。另蔡昭雄係位於澎
湖縣馬公市○○路四十五號「富翔旅行社」（已於八十九年七月
間停業）負責人。緣澎湖縣馬公市公所（簡稱市公所）及市代會
於八十六年度（八十五年七月一日起至八十六年六月三十日止）
之總預算內，並無編列市代會之「代表赴各地考察經建暨康樂活
動」經費（公訴人誤為預算款，應予補正），惟八十六年五月間
，該年會計年度即將於六月底屆滿之際，市公所之年度結餘款本
應於年度終了核算後繳回國庫，經市代會主席寅○○爭取，以墊
付款方式撥付市代會支用，經由市代會於八十六年五月十六日以
澎馬代總字第０八二號函，請市公所於定期代表會中提案審議。
市公所於收受上開函文後，即由市公所民政課以「請同意墊付本
市市民代表會代表赴各地考察經建暨康樂活動款新台幣（下同）
七十二萬元整」之案由，提請市代會於第六次定期大會中討論議
決，後經該定期大會討論議決「同意墊付」，市代會亦隨即於八
十六年五月二十九日，以澎馬代議字第０九一號函回覆市公所，
請市公所依決議辦理該筆款項之墊付，市公所再補辦預算收回歸
墊。經費由市代會自行審議通過後，市代會主席寅○○遂與代表
戊○○、庚○○、丁○○、甲○○、癸○○、丑○○、壬○○、
己○○、乙○○、辛○○等十人開會研商如何運用。渠等明知該
筆經費係「代表赴各地考察經建暨康樂活動」之用，乃經多次共
同協商，全體代表取得共識，決議前往大陸地區旅遊。復決議以
前往「台灣本島及東南亞各地康樂活動及觀摩」為名義辦理經費
核銷。待決定後，寅○○隨即指示內部作業，交由知情之代表會
秘書子○○及組員丙○○二人負責辦理該等行程之規劃事宜，惟
因距離六月底之預算結束時間僅剩一個月，時間急迫，為能及時
出團旅遊，並提領市代會之業務費預支，遂經寅○○與子○○研
商後，均認應尋找熟識且能配合之旅行社辦理為妥，即決議找二
人均熟識之「富翔旅行社」負責人蔡昭雄商議。經蔡昭雄同意負
責辦理後，二人即告知蔡昭雄應由其負責提供三家旅行社名單以
供寅○○指定比價，並應設計二份行程，一份係名義前往「台灣
本島及東南亞各地康樂活動及觀摩」之行程，以供事後報銷帳目
並規避法令限制之用，另一份則係實際前往大陸旅遊之行程，以
為參加團員之準備。擬出遊之人並開具一份「馬公市代表會台灣
本島及東南亞各地康樂活動條件」。待蔡昭雄接受上開指定配合
事項後，隨即聯絡與其有業務往來之金興旅行社辦理。寅○○、
戊○○、庚○○、丁○○、甲○○、癸○○、丑○○、壬○○、
己○○、乙○○、辛○○等（以下簡稱寅○○等十一人）乃共同
以虛偽之前往「台灣本島及東南亞各地康樂活動及觀摩」為名義
辦理。子○○、丙○○亦知情基於犯意聯絡，冀圖以上開公務機
關即市公所編列之市代會「代表赴各地考察經建暨康樂活動」墊
付款，充為私自赴大陸地區觀光旅遊費用，先於同年六月十二日
前，由蔡昭雄為前往大陸地區旅遊之寅○○等十一名代表以及另
四位非市代表且自費參加之葉德馨、葉朱雲、歐華生、宋益青等
團員共十五人，收取辦理進出大陸之相關證件與相片，並即代辦
台灣居民來往大陸通行證（俗稱台胞證，下同）及香港簽證，並
將收齊之證件寄交高雄之金興旅行社，其中台胞證於同月十三日
由金興旅行社檢據蔡昭雄所寄達之證件送辦簽證，於八十六年六
月十六日核發。金興旅行社為因應市代表之需求，隨即規劃二套
行程，一套是「台灣本島及東南亞各地康樂活動及觀摩」之行程
，地點為八十六年六月二十五日至同年七月六日止，至沙巴、古
晉、汶萊、母祿國家公園等地十二日遊，另一套則規劃相同日期
之「尊貴假期─杭州、黃山、三峽、成都十二日遊」後，再依先
前寅○○、子○○、蔡昭雄已協商完成之指示，由金興旅行社向
同業之高雄市前金區○○○路一七０號五樓夏尊仁經營之「唐華
旅行社有限公司」（簡稱唐華旅行社）及高雄市三民區○○○路
二十八號九樓林金綾經營之「金鶴旅行社股份有限公司」（簡稱
金鶴旅行社），借用該二家公司之公司印章與負責人印章（即俗
稱之大小章），連同金興旅行社等三家公司，以電腦打字方式，
製作一式三份內容、格式、字體大小均相同之估價單，並以其事
先與蔡昭雄、寅○○、丙○○、子○○協商之比價價格分別填載
於估價單上。其中金興旅行社報價每人費用六萬五千六百元，唐
華旅行社報價每人費用六萬六千四百元，金鶴旅行社報價每人費
用六萬五千九百元。金興旅行社之陳美慧再將該三份估價單郵寄
予蔡昭雄，由蔡昭雄於八十六年六月十八日，持往馬公市代表會
秘書室參加比價（唐華旅行社、金鶴旅行社實際並未派人參加）
，由寅○○主持比價，子○○列席，丙○○紀錄。詎寅○○、子
○○、丙○○竟共同基於公文書不實登載之犯意聯絡，明知當天
比價購置之行程實際係前往大陸地區，而非前往「沙巴、古晉、
汶萊、母祿國家公園等地十二日遊」，且同日參與比價者僅係由
蔡昭雄代理金興旅行社出席，餘唐華旅行社、金鶴旅行社並未派
人出席比價，且先前渠等已協議由金興旅行社得標，唐華、金鶴
二家公司僅係陪同比價，以符合比價需有三家以上廠商參與之規
定，竟於（第一次）比價紀錄表上，登載購置：行程名稱為沙巴
、古晉、汶萊、母祿國家公園等地十二日遊，出席廠商金鶴旅行
社投標金額七十二萬四千九百元（65900元×11=724900元），唐
華旅行社投標金額七十三萬零四百元（66400元×11=730400元）
，金興旅行社投標金額七十二萬一千六百元（65600元×11=7216
00元）及於市代會「旅遊比價紀錄」登載：工程名稱：「台灣本
島及東南亞觀摩及康樂活動」等不實事項，並由寅○○於主持人
欄簽名，子○○於列席欄內簽名，丙○○於紀錄欄內簽名確認。
同日另由丙○○以前開比價結果，簽請子○○核章後，由寅○○
批示：金興旅行社得標通知得標廠商照本會的條件實行（即
前述之出遊條件及每人使用之金額），而完成由金興旅行社以每
人費用六萬五千六百元，總價七十二萬一千六百元得標之虛偽比
價，足生損害於市代會辦理「代表赴各地考察經建暨康樂活動」
購置行程之正確性以及市公所墊付款補辦預算歸墊之正確性。前
述不實比價後，旋即於八十六年六月二十日由陳美慧與蔡昭雄至
市代會小型會議室召開行程說明會，說明大陸行之行程、風土民
情、應攜帶之物品……等，參加人有寅○○、癸○○與訴外人即
隨團團員宋益青、歐華生及約七、八位市代表。八十六年六月二
十三日，由丙○○以簽呈轉請知情之子○○蓋章並經寅○○批可
同意後，由馬公市代表會先行於業務費項下預支八十萬八千元備
用（含每人各八千元之零用金）。翌日，由蔡昭雄出立收據向市
代會領取四十萬元，作為出遊之部分經費。八十六年六月二十五
日至同年七月六日間，由陳美慧率團搭機經香港轉赴大陸地區杭
州西湖、黃山、長江三峽、武漢、四川成都等地觀光旅遊。迨八
十六年七月六日返國後，蔡昭雄為領取該筆出遊經費之尾款，明
知代為辦理市代會代表出遊之地點係大陸地區，而非東南亞地區
，以金興旅行社代理人呂阿美身分，出具基於業務上作成之金興
旅行社為名義，於八十六年七月二十八日收到市代會「東南亞旅
遊」之尾款三十二萬一千六百元收據即業務上作成之文書一紙，
作為領款及市代會核銷帳目之用，足生損害於市公所與市代會經
費執行及核銷帳目之正確性。寅○○等十一人明知渠等係前往大
陸地區旅遊，並非辦理至東南亞「考察經建暨康樂活動」，與原
先市代會審查市公所提案「同意墊付」之款項用途不符，乃渠等
為核銷該筆經費，竟利用渠等職務上係市代表之機會，均援渠等
平日報帳等行政業務，概由子○○、丙○○等代表會行政人員辦
理，再蓋用渠等所留置之個人印章之慣例，將此大陸行之高雄香
港間機票存根聯報帳資料，仍輾轉交由知情之子○○、丙○○，
而夥同有共同犯意聯絡之丙○○、子○○，基於偽造文書之犯意
，推由丙○○、子○○與秘書室內不詳姓名之員工，共同以寅○
○等十一人之名義，製作內容不實之「澎湖縣馬公市市民代表會
國外出差旅費報告表」及「澎湖縣馬公市市民代表會粘貼憑證用
紙」，檢附機票存根聯，並於報告表內虛偽記載八十六年六月二
十五日起至同年七月二日止，至亞庇、古晉、長屋、汶萊、母祿
國家公園、神山、呂拉渡假村、沙皮島等地康樂活動（實則係前
往大陸地區），再蓋用寅○○等十一人之印文於報告表具領人與
出差人欄上，並由子○○於人事簽證欄、秘書欄及寅○○於主席
欄內蓋章確認，據以向市公所核銷經費，認寅○○等十一人係赴
東南亞「考察經建暨康樂活動」，而據以核銷該筆經費（多出之
一千六百元由市代會以行政管理之業務費支付），足生損害於市
公所及市代會經費執行、核銷帳目與歸墊之正確性等情。因而撤
銷第一審關於被告等十三人部分之判決，改判論處寅○○、子○
○、丙○○連續共同公務員明知為不實之事項，而登載於職務上
所掌之公文書，足以生損害於公眾罪刑；論處戊○○、庚○○、
丁○○、甲○○、癸○○、丑○○、壬○○、己○○、乙○○、
辛○○共同公務員明知為不實之事項，而登載於職務上所掌之公
文書，足以生損害於公眾（辛○○累犯）罪刑，固非無見。
惟查：(一)、刑法第二百十三條公務員登載不實罪，係指公務員在
其「職務上所掌管之公文書」為虛偽不實之登載行為而言，倘公
務員不實登載者非其職務上所掌之公文書，即無成立該罪之餘地
。本件原判決認定被告等製作內容不實之「澎湖縣馬公市市民代
表會國外出差旅費報告表」及「澎湖縣馬公市市民代表會粘貼憑
證用紙」，係犯刑法第二百十三條之罪，惟查被告寅○○等十一
人為馬公市市民代表，依地方制度法第三十七條之規定觀之，其
職權在於議決縣轄市之相關議案，職司代表會開會時之意見陳述
與議案表決，而上開「國外出差旅費報告表」及「粘貼憑證用紙
」，乃其出差後報領出差費所出具之文書及附件，並非基於市民
代表職務上所掌管之公文書，縱所填載內容有不實，亦與刑法第
二百十三條之構成要件不符，原判決認上開行為成立刑法第二百
十三條之罪，其適用法律顯有未當。又上述「粘貼憑證用紙」除
粘貼高雄、香港間機票存根聯外，並未書寫任何文字，自無登載
任何不實事項，原判決認其上有登載不實之文書，亦與卷內資料
不符，有判決理由矛盾之違法。(二)、原判決事實欄記載：市民代
表會代表赴各地考察經建暨康樂活動經費，由市代會自行審議通
過後，市代會主席寅○○遂與代表戊○○等十人開會研商如何運
用，經多次共同協商，決議前往大陸地區旅遊，復決議以前往「
台灣本島及東南亞各地康樂活動及觀摩」為名義辦理經費核銷，
待決定後，寅○○隨即指示內部作業，並與子○○研商決定找「
富翔旅行社」負責人蔡昭雄商議等情。究竟如何認定寅○○等十
一人於上開經費由市代會審議通過後，即決議假藉前往東南亞觀
光之名義，行赴中國大陸旅遊之實，並申請公費補助？其決議有
無紀錄可查？原判決未明其所憑之證據及理由，有判決理由欠
備之違法。(三)、原判決理由欄二、(十)以「出國旅遊或考察，飛機
票為大額款項，豈有不檢據報銷，丙○○只以市代表各人自高雄
至香港之來回機票報銷，對於香港與各東南亞地區之來回機票竟
無一人檢據報銷，豈有不知有弊之理」，而據為丙○○所辯不知
悉寅○○等人是至大陸地區旅遊云云，為不足採信之理由。惟依
寅○○等十一人之出差旅費報告表所載，飛機票費用共三萬一千
六百九十四元，該費用是否僅為高雄至香港之機票費用？如為高
雄、香港間來回機票之費用，所報至東南亞旅遊之路線又須經香
港，則以該機票報銷，丙○○是否得以知悉寅○○等十一人係至
大陸地區旅遊？如高雄、香港間之機票價錢僅為所報三萬一千六
百元中之一部分，何以僅以部分機票存根聯即可報領全部之機票
價款？有無合乎規定，為何寅○○等十一人不將全部機票存根聯
提出據以報銷？凡此均攸關被告等有無犯罪故意，原審就此未予
詳查、釐清，即遽行判決，顯有調查未盡之違法。(四)、台灣地區
各級民意代表赴大陸地區探親及訪問申請要點第五點規定：「赴
大陸地區探親及訪問，應以個人身分申請，不得代表所屬機關，
不得以所屬機關名義組團前往，亦不得申請公費補助。」，則被
告寅○○等十一人無論係以個人或市民代表會之名義申請前往大
陸，均不得申請公費補助，寅○○等十一人偽以至東南亞考察觀
光名義，在「澎湖縣馬公市市民代表會國外出差旅費報告表」上
為虛偽記載至東南亞考察觀光，而據以報銷每人六萬二千二百元
之「考察經建暨康樂活動」經費，其主觀上能否謂無不法所有之
意圖，即非無研求餘地。究竟寅○○等人為何不據實以前往大陸
考察觀光名義申請核銷上開經費？是否因知悉如此無法報銷經費
，而以不實之出差旅費報告表報銷之？原審未進一步調查、明
，顯有調查未盡及判決不備理由之違法。檢察官及被告等上訴意
旨各指摘原判決違法，尚非全無理由，應認仍有發回更審之原因
。
據上論結，應依刑事訴訟法第三百九十七條、第四百零一條，判
決如主文。
中　　華　　民　　國　九十四　年　　四　　月　二十八　日
                      最高法院刑事第十庭
                          審判長法官  陳　正　庸
                                法官  賴　忠　星
                                法官  王　居　財
                                法官  林　開　任
                                法官  林　立　華
      本件正本證明與原本無異
                                      書  記  官
中　　華　　民　　國　九十四　年　　五　　月　　三　　日
                                                      Ｃ
